行　政　法　院　判　決　　　　　　　　　　　　　八十七年度判字第一四九四號
　　原　　　告　甲○○
　　訴訟代理人　林鎰珠律師
　　被　　　告　經濟部中央標準局
右當事人間因新型專利舉發事件，原告不服行政院中華民國八十六年十二月二十三日
台八六訴字第五一一一二號再訴願決定，提起行政訴訟。本院判決如左︰
　　主  文
原告之訴駁回。
　　事  實
緣原告於民國八十三年七月二十二日以「戶內外兩用活動舞台」申請第000000
00號新型專利，於獲准專利權後，被關係人銘聲機械有限公司提起舉發，經被告審
查，於八十六年一月十六日以（八六）台專（判）○五○二○字第一○二六一九號專
利舉發審定書為「舉發成立，應撤銷其專利權」之處分。原告不服，提訴願、再訴願
，均遭駁回，乃提起本訴。茲摘兩造訴辯意旨於次：
原告起訴意旨略謂︰按專利法第九十七條之規定：「稱新型者，謂對物品之形狀、構
造或裝置之創作或改良。」又「凡可供產業上利用之新型，無下列情事之一者，得依
本法申請取得新型專利：一、申請前已見於刊物或公開使用者。」「新型係運用申請
前既有之技術或知識，而為熟習該項技術者所能輕易完成時，雖無前項所列情事，仍
不得依本法申請取得新型專利。」復為同法九十八條一項一款及二款之規定，再按同
法第一百零五條準用第二十七條之規定：「二人以上有同一之發明，各別申請時，應
就最先申請者准予發明專利。」惟系爭案是否違反前揭法條規定，應就舉發人所提證
據之構造、功效是否與系爭案完全一致論斷之，第查：（一）本案「戶內外兩用活動
舞台」，包括一活動機構與一舞台裝置，該舞台裝置主要係由一頂蓋、一底蓋構造，
頂蓋三方所設之展合板由油壓控制裝置控制使其呈位於頂蓋底部之垂直狀態，並將底
蓋三方所設之油壓控制裝置控制使其呈位於底蓋上部之垂直狀態之展合板包覆於內，
使構成一封閉立體矩型位於該活動機構上，頂蓋與底蓋三方所設之展合板由油壓控鄅
裝控制使向外展開後，頂蓋與底蓋間之空間即可供作舞台使用，另於底蓋適當處設有
一升降旋轉式舞台，由油壓控制裝置控制使其升降旋轉，設置於頂蓋三方之展合板內
壁所設之發光裝置則由電源裝置供電發光，藉該活動機構可將其機動性地移至所需位
置，無論戶內、外均可，而其內部空間則可供放置舞台所需之各種器具，藉此提供一
戶內外均可使用之活動舞台。（二）按原決定機關所持之理由，係認為本案之設計與
舉發人提出之證據一及證據三相較，就創作動機、活動機構、舞台裝置之構造、技術
手段及所達成之功效均屬相同，故認為本案不具新穎性、進步性。唯從被告機關、原
訴願決定機關、原再訴願決定機關之理由中可看出，其理由不僅極不合理，且其認定
與專利法立法精神中，對專利法第一百零五條準用第二十七條之認定，有極為明顯之
偏差，故使原決定機關以極為籠統之理由，而認定本案有違前揭法條之規定。故為使
大院了解，以舉發人所持之理由及所附之證據，並不足以否定本案所具備之創作性、
新穎性及進步性，特先從專利法中之規定論及，並詳述本案並無違前揭法條之緣由：
1.首先陳明，今依被告機關所為之審定書，得知被告機關係認為證據一與本案之結構
相較，兩者之申請專利範圍特徵實質相同，而證據三與本案之結構相較，本案並未增
進功效，然事實上，以專利法之立法精神來論，”同一”之概念，應是以二申請案之
申請專利範圍特徵實質相同，方可稱之具有”同一性”，此時所採之申請專利範圍特
徵實質相同，即應採較狹隘之認定方式，也就是說，須以申請專利範圍內部之特徵一
一比對，若確實具備可替代性之實質相同意義，方可稱二者為同一之設計。故由此立
法精神下，目前此類型之案例均是採取較嚴謹之態度來審查，如證物一－（八五）台
專（判）○六○○六字第一二七二五三號異議審定書，其中第六點理由中即明述”證
據未經核准公告，不能證明其為本案申請前公開之技術，而其申請專利範圍與本案不
盡相同，尚難認為兩案為同一發明。：”由此點理由之說明，即可先進一步證明，同
一之認定在於申請專利範圍之比對，若申請專利範圍確實有明顯之不同處，則不應視
為同一，甚至於此案例中，更明確指出，若未經核准公告之案件，不能證明為系爭案
申請前公開之技術，因此在本案申請專利範圍所界定之結構與證據一所界定之結構確
為不同之情況下，實不應以專利法第一百零五條準用第二十七條之規定，而認為本案
不具創作性，更在證據一為未經核准之前案下，不應以專利法第九十八條第二項之規
定，認定本案不具新穎性。而事實上不僅由證物一之案例可證明原告所述屬實，在目
前之相關案例中，均是採用相同之見解，如證物二－（八五）台專（判）○四○二○
字第一二七五○四號異議審定書，其二案件經由申請專利範圍內之特徵一一比對後，
認定兩者申請專利範圍實質相同，故由此案例更能進一步證明，藉由申請專利範圍特
徵一一比對，若實質確實相同，方可視為同一之設計。故由此觀念進一步論及本案與
證據一間申請專利範圍中所界定之特徵結構是否相同，請觀及本案申請專利範圍中所
界定之結構，在於：”包括一活動機構，其內部之適當處設有油壓控制裝置與電源裝
置；一舞台裝置，主要係由一頂蓋、一底蓋所構成，頂蓋與底蓋間設有複數之支撐桿
，頂蓋與底蓋之左方、右方、後方均以轉軸樞接一展合板，於底蓋適當處設有一升降
旋轉式舞台；綜組上述構件，頂蓋三方所設之展合板由前述油壓控制裝置控制其呈位
於頂蓋底部之垂直狀態，並將底蓋三方所設之由前述油壓控制裝置控制使其呈位於底
蓋上部之垂直狀態之展合板包覆於內，使其構成一封閉立體矩型位於該活動機構上，
藉該活動機構可將其機動性地移至所需位置，其內部空間則供置放舞台所需之設備，
如樂器、麥克風、布幔等，頂蓋三方所設之展合板由前述油壓控制裝置控制使其向外
展開之適當角度後，再由前述油壓控制裝置控制底蓋三方所設展合板使其向外展開一
適當角度，使頂蓋、底蓋、複數之展合板概成一”工”字型位於該活動機構上，頂蓋
與底蓋間之空間即可作為舞台使用，前述升降旋轉式舞台係由前述油壓控制裝置控制
，使其降下時其頂部係與底蓋之平面切齊為適當，其升起時係適當凸出於底蓋上，設
置於頂蓋三方之展合板內壁所設之發光裝置則由前述電源裝置供電發光。”故由上述
本案之申請專利範圍特徵中可看出，本案之特徵並不單單為活動機構及舞台裝置中之
頂蓋、底蓋、支撐桿、展合板及升降旋轉式舞台等結構之設計，甚至於舞台裝置中之
可供容置物品之內部空間、升降旋轉式舞台之動力控制裝置、發光裝置及電源裝置等
結構，均在本案之申請專利範圍中有明確之界定；反觀證據一所揭示之申請專利範圍
，在於：”包含一底座，置設於車體上；一架體，設於底座上，架體於兩側分別樞設
有兩側板，且於後端亦樞設有一後側板，並且底座下方之兩側及後側分別樞設有展開
壓缸，該等展開壓缸之作動桿係分別與兩側板及後側板連接；支撐壓缸，設於架體；
及一蓋體，連設於支撐壓缸上等主要構件。”而由證據一之申請專利範圍中可看出，
其特徵中僅界定出底座、架體、支撐壓缸及蓋體等結構，至於本案申請專利範圍中所
界定升降旋轉式舞台、升降旋轉式舞台之動力控制裝置、發光裝置及電源裝置等結構
，在證據一中完全未見及，故既然二案申請專利範圍所界定之特徵有明顯之差異，則
被告機關等稱兩案實質相同之理由，即與事實有極大之差異。故由上述之說明，足可
證明，以證據一此未核准之前案及與本案申請專利範圍實質不同之證據，實難以證明
本案有違進步性及同一創作性。2.再論及，被告機關等認為以證據三此一公開之廣告
資料，可證明本案有違新穎性及進步性，然事實上，依專利法之法理來論，新穎性之
考量係優於進步性，若一物品已針對新穎性作考量，並認為有違新穎性之要件時，則
無須再考量進步性，然今被告機關等卻同時將本案之結構以新穎性及進步性來考量，
可見被告機關等於審查本案時，完全未依據專利法之法理精神來考量。而縱且不論上
述法理之問題，事實上以舉發人所附之證據三也不足以認定本案有違專利法之規定，
因其證據三中僅僅揭示數張舞台車之相片，而於相片中或許可見及如證據一之底座、
架體、支撐壓缸及蓋體等結構，然本案所界定之特徵在於”活動機構及舞台裝置中之
頂蓋、底蓋、支撐桿、展合板、升降旋轉式舞台及舞台裝置中可供容置物品之內部空
間、升降旋轉式舞台之動力控制裝置、發光裝置及電源裝置等結構，兩者比較下，本
案之結構，並不僅僅是提供一活動舞台，且舞台相關設備均在本案之結構中有明顯之
揭示，而提供一更趨於完善之舞台車，較之證據三相片中所揭示之未清晰之結構，更
能證明，本案之結構不僅與證據三之結構有明顯不同，且本案所具備之功效性更是顯
著。（三）故由上述可知，本案申請專利範圍中所揭示之特徵結構，與舉發人所附之
證據相較，並未違反前揭法條之規定，而被告機關等在未詳究之情況，方主觀認為本
案有違前揭法條之規定而不應獲新型專利權，然事實上，此認定與事實有相當大之出
入，故希大院能針對上述理由予以詳查，並早日為原決定、原處分撤銷及舉發不成立
之判決，以維法紀。
被告答辯意旨略謂：一、起訴理由主要強調：證據一之申請專利範圍僅界定出「底座
、架體、支撐壓缸及蓋體」等結構，本案申請專利範圍中「升降旋轉舞台及其動力控
制裝置、發光裝置及電源裝置」等結構並未見之於證據一，本案並無專利法第一百零
五條準用第二十七條「同一發明」之適用云云。然證據一之申請專利範圍第三項中「
昇降台(4)、轉動圓框、動力源」和本案「升降旋轉舞台及動力控制裝置」兩者實
質相同；另本案申請專利說明書第五頁第十二行「油壓控制裝置與電源裝置（因為習
用裝置，故圖中未示出）」，又舞台必具有「發光裝置」亦為該行業人士之習知裝置
，故證據一之申請專利範圍雖未列入「發光裝置及電源裝置」等習知裝置，然其並不
影響證據一如本案之「同一發明」之事實。二、起訴理由另稱「一物品有違新穎性之
要件時，則無須再考量進步性，被告機關以證據三指本案有違新穎性及進步性，完全
未依據專利法之法理精神來考量。」乙節。然證據三「油壓活動式伸展舞台車」揭示
有「頂蓋、底蓋及其兩側或後方之展合板」和本案「油壓控制之活動機構；由頂蓋及
底蓋左方、右方、後方樞接之展合板；於底蓋設有一升降旋轉式舞台」兩者之主要構
造及技術手段實質相同，本案不具新穎性；另本案「支撐架、舞台中物品容置空間、
發光裝置及電源裝置」其為該行業技術人士所能輕易完成，且其功效為可預其者，本
案並不具進步性。綜上所述，本局所為本案舉發成立，應撤銷其專利權之審定並無違
法，本案原告之訴無理由，敬請駁回原告之訴。
　　理　由
按稱新型者，謂對物品之形狀、構造或裝置之創作或改良。為專利法第九十七條所規
定。若未具創作性或改良性，自不得稱為新型而申請取得專利。又申請前已見於刊物
或已公開使用者，不得申請取得新型專利，為專利法第九十八條第一項第一款前段之
當然解釋。同條第二項復規定，新型係運用申請前既有之技術或知識，而為熟習該項
技術者所能輕易完成且未能增進功效時，雖無同條第一項所列情事，仍不得申請取得
新型專利。又二人以上有同一之新型，各別申請時，應就最先申請者准予新型專利，
亦為專利法第一百零五條準用第二十七條前段之結果，其非最先申請者即不得准予新
型專利。取得專利權之新型有違反上述專利法所定不得申請取得專利之情形之一者，
專利專責機關因舉發人提起舉發，應為撤銷其新型專利權之審定。本件原告於八十三
年七月二十二日以其「戶內外兩用活動舞台」係包括活動機構，其內部之適當處設有
油壓控制裝置與電源裝置；舞台裝置，主要由頂蓋及底蓋所構成，頂蓋、底蓋間設有
複數之支撐桿，頂蓋與底蓋之左方、右方、後方均以轉軸樞接一展合板，底蓋適當處
設有升降旋轉式舞台；綜組上述構件，頂蓋三方所設展合板由油壓控制裝置控制、呈
位於頂蓋底部之垂直狀態，底蓋三方由油壓控制裝置控制、呈位於底蓋上部之垂直狀
態之展合板包覆於內，構成一封閉立體矩形位於活動機構上，藉活動機構可機動性地
移至所需位置，其內部空間則供置放舞台所需之設備，如樂器、麥克風、布幔等等；
油壓控制裝置控制頂蓋三方及底蓋三方所設展合板向外展開一適當角度，使頂蓋、底
蓋、複數之展合板概成工字形位於活動機構上，頂蓋與底蓋間之空間即可作為舞台使
用，升降旋轉式舞台由油壓控制裝置控制，降下時其頂部與底蓋之平面切齊為適當，
升起時適當凸出於底蓋，設置於頂蓋三方之展合板內壁所設之發光裝置則由電源裝置
供電發光等情，向被告申請新型專利，經被告編為第00000000號審查（附圖
(二)），准予專利，於公告期滿審查確定後，發給新型第一○四六一九號專利證書。嗣
關係人銘聲機械有限公司（以下簡稱銘聲公司）以本案之構造與其申請在先並商品化
之第00000000號「活動式伸展舞台」新型專利案（以下稱引證一－附圖(一)）
之構造相同，不具新穎性及進步性，有違專利法第九十七條、第九十八條第一項第一
款、第二項及第一百零五條準用第二十七條規定云云，檢具引證一之專利說明書、專
利審定書、專利再審查審定書等影本及八十三年二月二十五日之工商時報第二十四版
（以下稱引證二），對之提出舉發。案經被告審查以引證一之底座，置於車體上；架
體設置於底座上，架體於兩側分別樞設有兩側板，且於後端亦樞設有一後側板，並於
底座下方之兩側及後側分別樞設有展開缸，該等展開缸之作動桿分別與兩側板及後側
板連接；支撐壓缸，設於架體；蓋體連設於支撐缸。引證二所載油壓活動式伸展舞台
車揭示有頂蓋、底蓋及其兩側或後方之展合板之構造。引證一、二所揭示之活動式伸
展舞台車與本案於頂蓋及底蓋左方、右方、後方樞接展合板，於底蓋設升降旋轉式舞
台之構造及技術實質相同，本案未能增進功效，乃依專利法第九十八條第一項第一款
、第二項及第一百零五條準用第二十七條規定，為「本案舉發成立，應撤銷其專利權
。」之審定。原告以引證一係以撐壓缸頂撐蓋板，側板與連結板藉展開壓缸、水平壓
缸展開，本案係在底蓋及頂蓋設有複數根支撐桿，展合板在底蓋、頂蓋二側重疊設置
，二者組合與開展之形態不同；引證二與本案相較雖有頂蓋、底蓋及其兩側或後方之
展合板，惟未見有壓缸之揭露及底蓋設有升降旋轉式舞台之設計，引證一、二不足以
證明本案有違專利法之規定云云，訴經經濟部訴願決定，及行政院再訴願決定，以引
證一專利說明書第五頁、第六頁及第三圖說明其架體與蓋體設支撐壓缸，架體兩側分
別樞設有兩側板，蓋體兩側分別樞設有一連接板，舞台欲展開時，可先使支撐壓缸作
動而使蓋體向上昇起，兩側之連接板被水平壓缸作動桿支撐而展開，再作動底座兩側
之展開壓缸使兩側板展開。引證一與本案專利說明書第五圖、第三Ｂ圖及第三Ｃ圖所
示頂蓋與底蓋之支撐桿由油壓控制裝置控制內桿伸縮，並藉油壓控制裝置將頂蓋左右
兩側之展合板升起約九十度，將底蓋左右兩側之展合板向外翻出約九十度之構造及技
術手段相同。引證二之油壓活動式伸展舞台車廣告照片，可看出有與本案相同之頂蓋
、底蓋及展合板，且其名稱明顯揭示有油壓及伸展舞台字樣，廣告上亦標示本創作新
型專利申請中字語，刊登者為銘聲機械有限公司即為引證一之申請人，亦即本件舉發
人銘聲公司，銘聲公司稱引證二乃引證一商品化者，應屬可採。引證一或引證二與本
案之創作動機、活動機構、舞台裝置之構造、技術手段及所達成之功效均屬相同，本
案不具新穎性、進步性，遂駁回其訴願、再訴願。經核均無不合。原告起訴主張，引
證一之申請專利範圍僅界定出「底座、架體、支撐壓缸及蓋體」等結構，並無本案申
請專利範圍中所界定之「升降旋轉舞台及其動力控制裝置、發光裝置及電源裝置」等
結構，兩案特徵明顯差異，不具同一性，並無專利法第一百零五條準用第二十七條「
同一發明」之適用。且引證一未經核准公告，不能認係本案申請前公開之技術，難以
證明本案有違進步性及同一創作性。又引證二無清晰之結構，且不包含本案之結構特
徵，被告引為本案有違新穎性及進步性之證明，不合新穎性之考慮優於進步性之法理
，亦與事實不符，所為本案違反專利法之認定違法各云云。惟查引證一之申請專利範
圍第三項中「昇降台(4)、轉動圓框、動力源」和本案「升降旋轉舞台及動力控制
裝置」兩者實質相同；另本案申請專利說明書第五頁第十二行已說明油壓控制裝置與
電源裝置為習用裝置（故圖中未示出），又舞台必具有「發光裝置」亦為該行業人士
之習知裝置，故引證一之申請專利範圍雖未列入「發光裝置及電源裝置」等習知裝置
，然其並不影響引證一和本案之「同一發明」之事實。又引證一雖未經被告核准公告
，然參酌引證二，可知其已商品化，業如前述，猶在本案申請日之前，自不能謂非本
案申請前已公開之技術，即非不可資為本案不具新穎性、進步性之證明。又引證二名
之曰：「油壓活動式伸展舞台車」，揭示有「頂蓋、底蓋及其兩側或後方之展合板」
，和本案「油壓控制之活動機構；由頂蓋及底蓋左方、右方、後方樞接之展合板；於
底蓋設有一升降旋轉式舞台」之主要構造及技術手段實質相同，本案不具新穎性；另
本案「支撐架、舞台中物品容置空間、發光裝置及電源裝置」，為熟習該項技術人士
利用既有技術、知識所能輕易完成，且其功效為可預期者，並不具進步性。被告就不
同部分之結構特徵論述本案不具新穎性及進步性，無違法理或事實之情事。本案經經
濟部送由國立成功大學審查結果，亦認本案與引證案之基本結構形態一致，技術手段
相同，應撤銷其專利權。有該校函附審查意見書存訴願決定卷足證，是被告認本案之
核准專利有違專利法第九十八條第一項第一款、第二項不得申請取得新型專利之規定
，並退一步立論，以本案縱具專利要件，亦因非最先申請者，准其專利違反專利法第
一百零五條準用同法第二十七條關於二人以上同一新型，申請在後者不得取得專利之
規定，乃據關係人附證舉發，為本案舉發成立，應撤銷其專利權之審定，揆諸首開規
定與說明，洵無違誤。訴願、再訴願決定遞予維持，均無不合。起訴意旨非有理由。
據上論結，本件原告之訴為無理由，爰依行政訴訟法第二十六條後段，判決如主文。
中    華    民    國     八十七      年      七      月     二十四      日
                    行 政 法 院 第 三 庭
                                審 判 長 評  事      陳  石  獅
                                         評  事      趙  永  康
                                         評  事      高  啟  燦
                                         評  事      蔡  進  田
                                         評  事      鄭  淑  貞
右  正  本  證  明  與  原  本  無  異
                                         法院書記官  郭  育  玎
中    華    民    國     八十七      年      七      月      三十       日
